臺灣臺中地方法院刑事判決　　　　　　　 95年度易字第620號
公　訴　人　臺灣臺中地方法院檢察署檢察官
被　　　告　丁○○
上列被告因詐欺案件，經檢察官提起公訴（93年度偵緝字第684號）
，本院判決如下：
    主    文
丁○○連續意圖為自己不法之所有，以詐術使人將本人之物交付
，處有期徒刑壹年貳月。
    事    實
一、丁○○明知已無清償債務之資力，竟基於意圖為自己不法所
    有之概括犯意，於民國89年9 月間，先後僱請甲○○、乙○○，前往臺中市○○路196 巷9 號及11號為其所經營「真之
    藏網咖及簡餐店」分別施作木工及水電工程，依約應給付甲○○木工工程款新台幣（下同）178 萬元，及應給付乙○○
    水電工程25萬元，致甲○○及乙○○不疑有他，而應允承作
    上開工程。嗣工程完成後，丁○○所先後交付附表一、二所
    示之票據充當工程款，經甲○○、乙○○先後提示均不獲承
    兌，丁○○避不見面及清償債務，至此甲○○、乙○○始知
    受騙，丁○○總計詐得203萬元。
二、案經甲○○、乙○○訴由臺灣臺中地方法院檢察署檢察官偵
    查起訴。
    。
    理    由
一、訊據被告丁○○固坦承先後僱請告訴人甲○○、乙○○為其
    所經營「真之藏網咖及簡餐店」施工，因附表一、二所示之
    本票、支票屆期未兌現，致使上開債務迄今未清償任何款項
    等事實不諱，惟矢口否認有詐欺取得之犯行，辯稱：伊請告
    訴人裝潢時尚有170 、180 幾萬元存款，但全部借給張玉雲
    和張玉雲之詹姓男友。張玉雲的男友跟伊調錢，約定一個星
    期後還伊，但是後來張玉雲的男友跑了，才無法給付告訴人
    工程款。拿給甲○○的1,465,000 元支票，是伊以前承攬苗
    栗葉姓業主住家裝潢工程，葉姓業主拿給伊的支票。伊給甲○○78萬元支票及給乙○○25萬元支票，都是張玉雲及其男
    友清償債務所給伊的。伊曾要求告訴人讓伊分期清償債務，
    但告訴人不願意云云。
二、經查：
  (一)前揭被告詐欺之事實，業據告訴人即證人甲○○、乙○○分
    別於偵查中、本院準備程序及審理中指訴及證述綦詳，並有
    附表一(1)、(2)及附表二所示之本票、支票暨退票理由單影本
    、估價單、送貨單、房屋租賃契約書卷可證。
  (二)被告於偵查中（見95年度偵緝字第355 號卷第15頁至第16頁
    、第26頁至第27頁）、本院準備程序及多次審理中，均未曾
    提及其遭人倒債一節，迄本院審理中始突然改稱：因遭張玉
    雲及張玉雲之詹姓男友倒債，致無法清償本件債務云云（見
    本院審理卷第二卷第35頁、第51頁），所辯已有可疑；且其
    先稱借予張玉雲及張玉雲之詹姓男友共155 萬元，嗣後改稱
    借予張玉雲及張玉雲之詹姓男友共170 萬元至180 幾萬元左
    右云云（見本院審理卷第二卷第35頁、第51頁），被告究竟
    有無借予他人款項？出借金額究竟為何？前後所述不一，被
    告之辯詞是否屬實，亦令人存疑。況其遭倒債之事實，被告
    於本院辯論終結前，均無法提出任何證據供本院查證，所辯
    自難採信。
  (三)被告支付告訴人乙○○工程款附表二(1)所示即支票號碼AI00
    00000 號、發票日89年11月20日、面額25萬元、發票人萬詠
    企業有限公司、賴雲騰、付款人萬通商業銀行豐原分行之支
    票，確係賴雲騰遭他人冒名聲請開戶，該支票係屬無法兌現
    之人頭支票，業據證人賴雲騰於偵查中證述（見93年度偵緝
    字第68 4號卷第30頁至第32頁）綦詳；且上開發票人賴雲騰
    等人所申請支票，自發票日89年11月18日起迄90年2 月22日
    止，不到4 個月期間大量退票，前後共計退票82張，而自89
    年11月18日起經金融機關列為拒絕往來戶一節，有中國信託
    商業銀行94年3 月14日中信銀作業字第94813221920 號函所
    附支存票據類查詢表、歷史交易查詢報表各1 份在卷（見93
    年度偵緝字第684 號卷第80頁至第84頁）可稽。另被告支付
    告訴人甲○○工程款附表一(2)所示即支票票號AA404816、發
    票日89年12月15日、面額1,465,000 元、發票人殿瑞實業有
    限公司、丙○○、付款人華泰商業銀行新莊分行之支票，確
    係丙○○充當殿瑞實業有限公司之人頭負責人，以詐欺手段
    ，向臺灣銀行樹林分行等金融機關取得空白支票數本後，連
    同印鑑、存摺，以每本2 萬元之代價售予「輝哥」之成年男
    子，供詐欺使用，且丙○○經檢察官提起公訴，經臺灣板橋
    地方法院於95年9 月11日以95年度易字第911 號判處丙○○
    有期徒刑1 年6 月等情，業據證人丙○○於本院審理中證述
    （見本院審理卷第136 頁至第139 頁）在卷甚詳，並有前揭
    法院判決書附卷（見本院審理卷第99頁至第100 頁）為憑；
    且上開發票人丙○○等人所申請之支票，自發票日89年12月
    11 日 起迄90年3 月30日止，不到4 個月期間大量退票，前
    後共計退票高達117 張，而自90年1 月19日起經金融機關列
    為拒絕往來戶一節，亦有華泰商業銀行94年3 月17日（94）
    華泰總新莊字第941330號函所附退票紀錄明細表1 份在卷（
    見93 年 度偵緝字第684 號卷第75頁至第78頁）可稽。又被
    告支付告訴人甲○○工程款附表一(1)所示即支票號碼DH0000
    000 號、發票日89年11月23日、面額78萬元、發票人廖陳俊
    、付款人臺灣土地銀行文山分行之支票，自89年10月13日起
    經金融機關列為拒絕往來戶一節，亦有臺灣土地銀行支票存
    款印鑑卡及臺灣地區各縣市票據交換所公告廣告各1 紙在卷
    （見93年度偵緝字第684 號卷第85頁至第86頁）可參。再者
    被告既稱上開3 張支票，係分別來自張玉雲及其男友與苗栗
    葉姓業主等人云云，然被告不但無法提出張玉雲等人之年籍
    資料供本院傳訊查證，亦無法提出借款予張玉雲及其男友之
    借據及為苗栗葉姓業主裝潢工程之相關證據，以實其說，自
    難認其辯解為真實。足見被告先後所交予告訴人等上開3 張
    支票支付工程款，於發票日前，或早列為拒絕往來戶，或已
    有大量退票等情形存在，該等支票顯然係無法兌現之「空殼
    支票」，被告招攬告訴人等施作上開工程之初，即心存詐欺
    之犯意，昭昭甚明。
  (四)雖被告於本院準備程序中辯稱：請告訴人等施工時，伊在臺
    灣銀行存有50至60萬元款項云云（見本院卷第25頁）；復於
    本院審理時辯稱：請告訴人施工時，伊在其大哥蔡政宏及母
    親蔡林明瑕使用帳戶中有存款云云（見本院審理卷第42頁至
    第45頁、本院審理卷第二卷第34頁）。惟被告於本院審理辯
    論終結前，並未提出存有相當資力，足以支付告訴人等工程
    款之相關證據，以佐其說。且經本院依職權向臺灣銀行豐原
    分行查詢被告之存款結果：自86年11年15日起至88年12月21
    日止，被告之存款平均不滿130 元一節，有臺灣銀行豐原分
    行95年6 月13日函覆本院光碟櫃歷史明細查詢系統表1 份在
    卷（見本院審理卷第38頁至第39頁）可佐；再者參以被告於
    96 年4月30日本院辯論終結時供稱：伊除了借給張玉雲及其
    男友之款項外，沒有其他財產可支付予告訴人工程款等語以
    觀，可證被告要求告訴人等為其施工時，已明知其經濟已陷
    入困窘，而無法給付工程款，竟仍然要求告訴人等為其施工
    ，其詐欺之犯意，昭然若揭。縱然被告事後簽發本票交付予
    告訴人等收執或事後承諾分期清償上述工程款，僅係犯後態
    度良窳之範疇，並不影響其行為時詐欺之犯行。
  (五)綜上所述，被告主觀上有為自己不法所有之意圖，至屬明確
    。從而，被告上述辯詞，乃飾卸之詞，殊難採信。
三、被告行為後，刑法施行法已於95年6 月14日增訂第1 條之1
    ，並自95年7 月1 日施行，將刑法分則編所定罰金之貨幣單
    位均改為新臺幣，並將罰金數額分別提高為30倍或3 倍；另
    刑法第33條第5 款罰金刑、第56條、第41條第1 項易科罰金
    折算標準等規定，均已於94年2 月2 日修正公布，並同自95
    年7 月1 日施行。而現行刑法第2 條第1 項規定「行為後法
    律有變更者，適用行為時之法律。但行為後之法律有利於行
    為人者，適用最有利於行為人之法律。」即行為後法律有變
    更者，採從舊從輕原則，針對刑法修正變更之部分，自應就
    有利或不利於被告之一切相關情狀，綜其全部罪刑之結果而
    為比較，以定其應適用之法律，且一經定其應適用之法律後
    ，即須整體適用之，除法有明文外，不得任意割裂適用。查
    ：
  (一)刑法分則編各罪所定罰金之貨幣單位原為銀元，且依修正前
    刑法第33條第5 款規定，罰金刑為1 銀元以上，而有關罰金
    與新臺幣之折算標準，訂有「罰金罰鍰提高標準條例」及「
    現行法規所定貨幣單位折算新臺幣條例」，除罰金以1 銀元
    折算3 元新臺幣外，並將72年6 月26日以前修正之刑法部分
    條文罰金數額提高為10倍，其後修正者則不再提高倍數，亦
    即刑法分則各罪罰金數額視上開情形分別提高為30倍或3 倍
    ；就刑法第339 條第1 項規定而言，其罰金部分之法定刑度
    為「銀元一千元（即新臺幣三萬元）以下，銀元一元（即新
    臺幣三十元）以上」。而95年7 月1 日起，新修正刑法第33
    條第5 款則將罰金刑提高為新臺幣1 千元以上，並以百元計
    算之，且因修正後刑法第33條第5 款所定罰金貨幣單位已改
    為新臺幣，乃增訂刑法施行法第1 條之1 規定，將刑法分則
    編各罪所定罰金之貨幣單位亦配合修正為新臺幣，並為使刑
    法分則編各罪所定罰金之最高數額與修正前趨於一致，規定
    將罰金數額提高為30倍（但72年6 月26日至94年1 月7 日新
    增或修正之條文，就其所定數額提高為3 倍），就刑法第33
    9 條第1 項規定而言，其罰金部分法定刑度已變更為「新臺
    幣三萬元以下，新臺幣一千元以上」，經比較前後規定之刑
    度，應以修正前之規定對被告較為有利。而因95年7 月1 日
    起，新修正刑法第33條第5 款則將罰金刑提高為新臺幣1 千
    元以上，被告所犯刑法第339 條第1 項之罪，經比較前後規
    定之刑度，亦應以修正前之規定對被告較為有利。
  (二)此次修正業刪除刑法第56條連續犯規定，此雖非直接關乎犯
    罪構成要件之變更，然屬刑罰之重大更迭，詳言之，其對行
    為人之論罪科刑已有變易，並影響法院對行為人刑罰裁判之
    法律效果，故為法律變更之一種。又修正前之連續犯，依新
    修正刑法規定，通常情形應論以數罪而分論併罰，則以修正
    前規定，有利於被告。
  (三)至新修正刑法第41條係規定：「犯最重本刑為五年以下有期
    徒刑以下之刑之罪，而受六個月以下有期徒刑或拘役之宣告
    者，得以新臺幣一千元、二千元或三千元折算1 日，易科罰
    金。但確因不執行所宣告之刑，難收矯正之效，或難以維持
    法秩序者，不在此限。前項規定於數罪併罰，其應執行之刑
    未逾六月者，亦適用之。」而同條修正前係規定：「犯最重
    本刑為五年以下有期徒刑以下之刑之罪，而受六個月以下有
    期徒刑或拘役之宣告，因身體、教育、職業、家庭之關係或
    其他正當事由，執行顯有困難者，得以一元以上三元以下折
    算一日，易科罰金。但確因不執行所宣告之刑，難收矯正之
    效，或難以維持法秩序者，不在此限。併合處罰之數罪，均
    有前項情形，其應執行之刑逾六月者，亦同。」復依修正前
    罰金罰鍰提高標準條例第2 條前段（現已刪除）規定，就其
    原定數額提高為100 倍折算1 日，則本件被告行為時之易科
    罰金折算標準，應以銀元300 元折算1 日，經折算為新臺幣
    後，應以新臺幣900 元折算為1 日。比較修正前後，以修正
    前之規定，較有利於被告。依新修正同法第2 條第1 項前段
    規定，本件自應適用修正前規定，諭知易科罰金之折算標準
    。此外，新修正刑法第51條第5 款提高合併定執行刑之最高
    刑，是以該條款之修正前規定，有利於被告。
  (四)承上所述，經核本件被告之論罪科刑，以整體適用修正前之
    刑法規定，有利於被告。
四、核被告丁○○所為，係犯刑法第339 條第1 項之詐欺取財罪
    。其先後2 次詐欺取財犯行，時間緊接，且係觸犯構成要件
    相同之罪，顯基於概括犯意所為，是應依修正前同法第56條
    規定，認屬連續犯，論以一罪，並加重其刑。爰審酌被告犯
    罪所得財物價值及利益不斐，其犯罪動機、目的、手段、犯
    罪後態度，迄未與告訴人甲○○、乙○○達成和解，賠償渠
    等所受之損失，否認犯行，態度不佳等一切情狀，量處如主
    文所示之刑，以示懲儆。蒞庭公訴人雖具體求處有期徒刑1
    年6 月，惟本院於考量被告犯罪危害之程度、告訴人所受之
    損失及上開情節，認對被告處以主文所示之刑罰，已足收懲
    儆之效，是檢察官具體求刑之刑度稍嫌過重，併予敘明。
據上論斷，應依刑事訴訟法第299 條第1 項前段，刑法第2 條第
1 項前段、修正前刑法第56條、刑法第339 條第1 項，罰金罰鍰
提高標準條例第1 條前段，判決如主文。
中　　華　　民　　國　　96　　年　　5 　　月　　14　　日
                  刑事第三庭  審判長  法　官  唐光義
                                      法  官  郭妙俐
                                      法  官  楊萬益
以上正本證明與原本無異。
如不服本判決應於送達後10日內向本院提出上訴狀。
                                      書記官　李國敬
中　　華　　民　　國　　96　　年　　5 　　月　　14　　日
附錄本案論罪科刑法條全文：
刑法第339 條
意圖為自己或第三人不法之所有，以詐術使人將本人或第三人之
物交付者，處三年以下有期徒刑、拘役或科或併科一千元以下罰
金。
以前項方法得財產上不法之利益或使第三人得之者，亦同。
前二項之未遂犯罰之。
附表一：
(1)、支票號碼DH0000000 號、發票日89年11月23日、面額78萬元
    、發票人廖陳俊、付款人臺灣土地銀行文山分行。
(2)、支票票號AA 404816 、發票日89年12月15日、面額1,465,00
    0 元、發票人殿瑞實業有限公司、丙○○、付款人華泰商業
    銀行新莊分行。
(3)、丁○○所簽發面額40餘萬元本票（發票日等內容不詳）。
附表二：
(1)、支票號碼AI0000000 號、發票日89年11月20日、面額25萬元
    、發票人萬詠企業有限公司、賴雲騰、付款人萬通商業銀行
    豐原分行。
(2)、本票號號N0000000號、到期日89年11月23日、發票人丁○○、
    面額25萬元、發票日89年11月21日。
